ACORDAO-COMPLETO-2349332

ACÓRDÃO 740/2019 ATA 10/2019 - PLENÁRIO

VISTOS, relatados e discutidos estes autos do Relatório de Acompanhamento realizado, no âmbito da Fiscalização de Orientação Centralizada de Transferências Voluntárias (TC Processo 020.125/2018-6) , com o objetivo de averiguar as transferências voluntárias no Estado de Mato Grosso que estivessem mais suscetíveis a desvio de recursos e de fornecer subsídios para a implementação de metodologia de avaliação de riscos e prevenção de desvios na execução de transferências voluntárias. 
	ACORDAM os Ministros do Tribunal de Contas da União, reunidos em Sessão do Plenário, ante as razões expostas pelo Relator, em:
	9.1. assinar prazo de  15 (quinze) dias, a contar da ciência desta deliberação, para que a Secretaria de Estado de Agricultura Familiar e Assuntos Fundiários de Mato Grosso apresente, relativamente aos Convênios (Siconv) 832906, 830799, 827659 e 842255, a relação dos equipamentos destinados a cada município/entidade, com os respectivos números de série e/ou chassis, e insira no Siconv os Termos de Cessão e Uso que formalizaram a entrega de cada equipamento, constando sua identificação, bem como informe ao TCU, no mesmo prazo, as medidas adotadas;	
	9.2. dar ciência à Secretaria de Estado de Agricultura Familiar e Assuntos Fundiários de Mato Grosso sobre a ausência de registro no Siconv de procedimentos e atos relativos a convênio, em desacordo com o Decreto 6170/2007, art. 13, a Lei 12465/2011, art. 19, a Portaria 507/2011- MP/MF/CGU, art. 3º; e a Portaria Interministerial 424/2016, para que se abstenha de incorrer nessas falhas;
	9.3. dar ciência ao Município de Sapezal/MT, com vistas à adoção de medidas de prevenção à ocorrência de outras semelhantes, de que a realização de Pregão Presencial 7/2018 em detrimento do eletrônico contraria as disposições do Decreto 5.450/2005 (art. 4º, § 1º) , do Decreto 5.504/2005 (art. 1º, §§ 1º e 2º) e da Portaria Interministerial 424/2016 (art. 49, §§ 1º e 2º) ;
	9.4. encaminhar à Secretaria do TCU no Estado do Ceará – SEC-CE cópia do Relatório de Acompanhamento da peça 63;
	9.5. arquivar os autos, nos termos do art.169, inciso V, do Regimento Interno/TCU.

Relatório de acompanhamento visando a fiscalização de transferências voluntárias no estado de Mato Grosso que estivessem mais suscetíveis a desvio de recursos, bem como ao fornecimento de subsídios para a metodologia em implementação voltada para avaliar riscos e prevenir a ocorrência de desvios na execução de transferências voluntárias.

3. Interessado: Tribunal de Contas da União.

13.1. Ministros presentes: José Mucio Monteiro (Presidente), Raimundo Carreiro, Bruno Dantas e Vital do Rêgo.
13.2. Ministros-Substitutos convocados: Marcos Bemquerer Costa (Relator) e André Luís de Carvalho.
13.3. Ministro-Substituto presente: Weder de Oliveira.

MARCOS BEMQUERER

Trata-se do Acompanhamento realizado pela então Secretaria de Controle Externo no Estado de Mato Grosso – Secex/MT (denominada atualmente de Secretaria do TCU no Estado de Mato Grosso – SEC-MT, nos termos da Resolução/TCU 305/2018 e da Portaria/TCU 2/2019) , no período de 10/7/2018 a 8/2/2019,  de transferências voluntárias no Estado de Mato Grosso que estivessem mais suscetíveis a desvio de recursos, bem como ao fornecimento de subsídios para o aprimoramento de metodologia, em implementação, de avaliação de riscos e prevenção de desvios na execução de transferências voluntárias. 
2.	 Este Acompanhamento compõe a Fiscalização de Orientação Centralizada – FOC em transferências voluntárias selecionadas com base em riscos e coordenada pela então Secex/CE, atual SEC-CE. 
3.	Ao todo integram a referida FOC nove processos de acompanhamento relativos às transferências voluntárias nos seguintes estados: Ceará (TC Processo 040.392/2018-0) ; Goiás (TC Processo 033.529/2018-3) ; Minas Gerais (TC Processo 020.239/2018-1) ; Paraíba (TC Processo 023.298/2018-9) , Piauí (TC Processo 021.296/2018-9) ; Rio Grande do Norte (TC Processo 036.869/2018-0) ; Rio Grande do Sul (TC Processo 036.479/2018-7) , Santa Catarina (TC Processo 024.576/2018-2) e Mato Grosso (TC Processo 023.314/2018-4, que ora se aprecia) . O resultado das ações fiscalizatórias será consolidado no TC Processo 020.125/2018-6, a cargo da unidade técnica coordenadora da FOC.
4.	De acordo com a equipe de fiscalização, os acompanhamentos feitos pelas unidades técnicas envolvidas buscaram testar um modelo de atuação que possa ser utilizado por todas as secretarias de controle externo no acompanhamento das transferências voluntárias. 
5.	Assim, de forma mais genérica, visaram inicialmente a mapear riscos existentes em todas as fases que envolvem as transferências voluntárias, e principalmente na fase de contratação dos prestadores de serviços por parte dos convenentes, a fim de evitar possíveis desvios e direcionar o esforço fiscalizatório do TCU e dos parceiros das redes de controle. Ademais, foram discutidos mecanismos para dar maior transparência àqueles repasses.
6.	E, de forma mais específica, buscaram o seguinte: 1) construção de um conjunto de tipologias (situações suspeitas) , ou uma revisitação das já existentes, que indiquem indícios de irregularidades, automatizando o processo de execução com utilização de scripts em Structured Query Language – SQL; 2) testes e implementação de possíveis modelos preditivos, com uso de técnicas de analytics, para aplicá-los nas contratações realizadas; na geração automática de relatórios periódicos com os resultados da aplicação das tipologias e dos eventuais modelos preditivos; 3) criação de rotinas de comunicação de informações de maneira ágil entre os órgãos de controle e demais partes interessadas, como mailing list, mala direta, sistema Apex, entre outros; 4) criação de Painel de Informações para gestores e/ou cidadãos contendo dados históricos das transferências voluntárias decorrentes de emendas parlamentares, visando a permitir maior controle social.
7.	Neste Acompanhamento, foram verificadas oito transferências voluntárias indicadas no quadro a seguir:
	Avença
	Concedente
	Convenente
	Objeto
	Recursos federais (R$) 

	Contrato de Repasse Siconv 830799
	Secretaria Especial de Agricultura Familiar e do Desenvolvimento Agrário
	Secretaria de Estado de Agricultura Familiar e Assuntos Fundiários do Estado de Mato Grosso
	Aquisição de Patrulha Mecanizada.
	1.393.715,00

	Contrato de Repasse Siconv 832906
	Ministério da Agricultura, Pecuária e Abastecimento
	Superintendência de Aquisições Governamentais e Secretaria de Estado de Agricultura Familiar e Assuntos Fundiários do Estado de Mato Grosso
	Aquisição de patrulha mecanizada.
	770.250,00

	Convênio Siconv 827659
	Superintendência de Desenvolvimento do Centro-Oeste
	Superintendência de Aquisições Governamentais e Secretaria de Estado de Agricultura Familiar e Assuntos Fundiários do Estado de Mato Grosso
	Aquisição de 16 Tratores Agrícolas, com 16 distribuidores de calcário, 16 carretas agrícola e 7 roçadeiras.
	1.500.000,00

	Convênio Siconv 842255
	Superintendência de Desenvolvimento do Centro-Oeste
	Superintendência de Aquisições Governamentais e Secretaria de Estado de Agricultura Familiar e Assuntos Fundiários do Estado de Mato Grosso
	Aquisição de equipamentos para fomento da agricultura familiar no Estado de Mato Grosso, sendo: 56 patrulhas mecanizadas, 14 caminhões e 2 tanques isotérmicos.
	6.180.482,00

	Contrato de Repasse
Siconv 835610
	Ministério da Agricultura, Pecuária e Abastecimento
	Município de Várzea Grande/MT
	Aquisição de equipamentos e patrulha mecanizada.
	975.000,00

	Convênio Siconv 847989
	Ministério da Agricultura, Pecuária e Abastecimento
	Empresa Mato Grossense de Pesquisa Assistência e Extensão Rural SA – EMPAER/MT
	Prestação de assistência técnica a médios produtores, no estado de Mato Grosso
	800.000,00

	Contrato de Repasse
Siconv 839992
	Ministério da Agricultura, Pecuária e Abastecimento
	Município de Rondonópolis/MT
	Aquisição de patrulha mecanizada.
	975.000,00

	Contrato de Repasse
Siconv 858696
	Ministério da Agricultura, Pecuária e Abastecimento
	Município de Sapezal/MT
	Aquisição de máquinas e equipamentos.
	975.000,00

8.	Com base no objetivo deste trabalho e a fim de avaliar em que medida os recursos foram aplicados de acordo com a legislação pertinente, formularam-se questões obrigatórias adiante indicadas, as quais constituíram a matriz de planejamento padrão, utilizada em todos os acompanhamentos da FOC:
8.1. Questão 1: O convenente, no caso de órgão ou entidade da administração pública, utilizou a modalidade pregão para aquisição de bens e serviços comuns?
8.2. Questão 2: Nos casos de contratos firmados por entidades públicas com terceiros, há indícios de ocorrência de procedimentos fraudulentos que indiquem possível ocorrência de direcionamento ou montagem de licitação?
8.3. Questão 3: Nos casos de contratos firmados pela convenente com terceiros, empresas inidôneas ou irregulares participaram das licitações ou foram contratadas?
8.4. Questão 4: Os critérios de aceitabilidade dos preços constantes no edital apresentam sobrepreço?
8.5. Questão 5: No caso de obras e serviços de engenharia, a composição dos preços está de acordo com as exigências dos normativos pertinentes?
8.6. Questão 6: A entidade privada sem fins lucrativos recebedora de recurso federal realizou, por intermédio do Sistema de Gestão de Convênios e Contratos de Repasse do Governo Federal – Siconv, cotação prévia de preços no mercado, antes de contratar serviços ou adquirir bens para execução do objeto do convênio?
8.7. Questão 7: A movimentação dos recursos dos convênios respeita as exigências legais?
8.8. Questão 8: A contrapartida pactuada foi regularmente executada?
8.9. Questão 9: As condições para os pagamentos com recursos do convênio foram respeitadas?
8.10. Questão 10: Os bens, serviços ou obras contratados para execução do convênio foram efetivamente recebidos/prestados, de acordo com as especificações e com os propósitos do convênio?
8.11. Questão 11: Houve utilização de documentos inválidos para comprovação de despesas?
8.12. Questão 12: Todos os atos e procedimentos relativos ao convênio foram realizados no Siconv?
9.	Ressalta, ainda, a equipe que, além das questões supramencionadas, foram executados procedimentos previamente definidos pela coordenação da FOC visando à confirmação ou não das tipologias abrangidas neste trabalho, resultando nas constatações correspondentes. O registro do exame das tipologias está no Apêndice C. 
10.	A seguir, transcrevo, com as adaptações de forma pertinentes, excerto do Relatório de Acompanhamento da peça 63, em que a situação encontrada para cada achado foi descrita pela equipe condutora deste trabalho fiscalizatório, havendo a sugestão do correspondente encaminhamento: 
“III. Achados de auditoria
III.1 – Pregão presencial em detrimento do pregão eletrônico sem justificativa razoável (Convênio Siconv 858696) 
41.	O Convênio 858696/2017, firmado entre o Município de Sapezal/MT e o Ministério da Agricultura, Pecuária e Abastecimento, tem como objeto a aquisição de máquinas e equipamentos. Para o alcance desse objetivo, foram contratados quatro caminhões basculantes, conforme as descrições constantes no Termo de Referência do Edital do Pregão Presencial 2/2018.
42.	Ocorre que, ao realizar o Pregão Presencial em detrimento do eletrônico, o município de Sapezal contrariou as disposições do Decreto 5.450/2005 (art. 4º, § 1º) , do Decreto 5.504/2005 (art. 1º, §§ 1º e 2º) e da Portaria Interministerial 424/2016 (art. 49, §§ 1º e 2º) , abaixo transcritos:
Decreto 5.450/2005
‘Art. 4º, §1º. O pregão deve ser utilizado na forma eletrônica, salvo nos casos de comprovada inviabilidade, a ser justificada pela autoridade competente.’ 
Decreto 5.504/2005
‘Art. 1º, §1º. Nas licitações realizadas com a utilização de recursos repassados nos termos do caput, para aquisição de bens e serviços comuns, será obrigatório o emprego da modalidade pregão, nos termos da Lei nº  10.520, de 17 de julho de 2002, e do regulamento previsto no Decreto nº  5.450, de 31 de maio de 2005, sendo preferencial a utilização de sua forma eletrônica, de acordo com cronograma a ser definido em instrução complementar.’
‘Art. 1º, §2º. A inviabilidade da utilização do pregão na forma eletrônica deverá ser devidamente justificada pelo dirigente ou autoridade competente.’
Portaria Interministerial 424/2016
‘Art. 49. Os órgãos e entidades públicas que receberem recursos da União por meio dos instrumentos regulamentados por esta Portaria estão obrigados a observar as disposições contidas na Lei nº 8.666, de 1993, na Lei nº 10.520, de 17 de junho de 2002 e demais normas federais, estaduais e municipais pertinentes ao assunto, quando da contratação de terceiros.
§ 1º Para aquisição de bens e serviços comuns, será obrigatório o uso da modalidade pregão, nos termos da Lei nº 10.520, de 2002, e do regulamento previsto no Decreto nº 5.450, de 31 de maio de 2005, sendo utilizada preferencialmente a sua forma eletrônica.
§ 2º A inviabilidade da utilização do pregão na forma eletrônica deverá ser devidamente justificada pela autoridade competente do convenente.’
43.	O município justificou a realização do pregão presencial conforme as razões abaixo expostas: 
‘Considerando que o Decreto nº 5.450, de 31 de maio de 2005, estabelece a obrigatoriedade da utilização da modalidade de licitação Pregão, nas licitações realizadas com recursos repassados voluntariamente pela União;
Considerando que o mesmo Decreto estabelece, também, a preferência pela utilização da modalidade Pregão na sua forma eletrônica, não estabelecendo, contudo, sua obrigatoriedade; 
Considerando que o Pregão Eletrônico demanda a necessidade da utilização de uma plataforma de uso e acesso específica, via internet;
Considerando que a utilização dessa plataforma necessita de treinamento próprio, e, literalmente, direcionado, a depender de qual se utilize, além da necessidade de uma rede lógica completa e eficiente, bem como maquinário da mesma forma;
Considerando que essa prefeitura não possui servidor capacitado para tal utilização da plataforma, bem como acesso à respectiva plataforma; 
Sendo assim, a escolha da modalidade Pregão Presencial é [a mais adequada] para a aquisição do objeto do certame, pois a Administração Pública tem o poder discricionário para decidir sobre as modalidades licitatórias de acordo com sua necessidade e conveniência desde que motivadas, como está disposto nos autos.’
44.	A justificativa do pregoeiro, Sr. Eduardo Botelho Neves, de que é discricionária a decisão sobre as modalidades licitatórias, não deve prosperar, pois, ao contrário do que afirmou o pregoeiro, a modalidade de pregão eletrônico tem sido alçada à regra na licitação de bens e serviços comuns, em obediência às disposições legais e regulamentares a respeito da matéria, haja vista o disposto no art. 4º do Decreto nº 5.450, de 2005, justamente pelo fato de ser mais vantajosa para a administração, conforme se verifica na jurisprudência deste Tribunal (Acórdãos 1.172/2008, 2.471/2008, 189/2009, 2.913/2009 e 2.990/2010, todos do Plenário) . 
45.	O comando insculpido no art. 4º, §1º, do Decreto nº 5.450/2005 prevê o uso do pregão eletrônico como compulsório e não dá margem a interpretações, salvo os casos de comprovada inviabilidade, a ser justificada pela autoridade competente. 
46.	A justificativa do pregoeiro verifica-se contraditória, pois, consultando-se o site da Prefeitura de Sapezal/MT, há o registro da aquisição de medicamentos e materiais farmacológicos por meio do Pregão Eletrônico 7/2015, evidenciando que, de alguma maneira, o município superou, naquela situação, o obstáculo da utilização de plataforma específica, via internet, para a realização do pregão eletrônico. 
47.	Diante disso, constatou-se que as razões expostas não foram substantivas caracterizadoras da inviabilidade de adoção do pregão eletrônico, porque, se foi possível a realização dessa modalidade em 2015, não haveria razão para a sua não realização 3 anos depois. Pelo contrário, com o advento de novas tecnologias e disseminação da internet, supõe-se que seria até mais fácil. 
48.	Quanto à ausência de servidores capacitados, não se pode admitir que, todas as vezes que a prefeitura necessite realizar um pregão eletrônico, seja alegada a ausência de capacitação, até mesmo porque a prefeitura declarou, perante o MAPA, que ‘dispunha em seu quadro de funcionários, profissionais devidamente habilitados, com capacidade técnica e gerencial para realizar análise de aquisição, utilização, manutenção e para operar as máquinas e implementos.’ (peça 52, p. 30) 
49.	A exigência do pregão eletrônico tem como fundamento óbvio a potencialidade de suscitar a maior participação – e também mais ofertas economicamente vantajosas – de fornecedores interessados, justamente aqueles que dispõem dos bens e serviços comuns requeridos pela administração pública, mas não de meios, tempo ou de recursos para se fazerem fisicamente representados nos pregões presenciais.
50.	Embora tenha ocorrido a irregular utilização do pregão presencial, não se constatou que a aquisição foi antieconômica, haja vista que, nos convênios 835610 e 839992, em que o pregão eletrônico foi utilizado, o mesmo objeto em tela foi adjudicado à empresa M. DIESEL CAMINHOES E ONIBUS LIMITADA, também vencedora do Pregão Presencial 7/2018, por R$ 252.000,00 e R$ 253.000,00, respectivamente, valores próximos ao do pregão presencial em tela, R$ 252.900,00, evidenciando que, nesse caso, a utilização do pregão presencial não ensejou em contratação desvantajosa para a Administração Pública.  
51.	Portanto, propõe-se dar ciência a Prefeitura de Sapezal/MT sobre a realização de Pregão Presencial 7/2018 em detrimento do eletrônico, contrariando as disposições do Decreto 5.450/2005 (art. 4º, § 1º) , do Decreto 5.504/2005 (art. 1º, §§ 1º e 2º) e da Portaria Interministerial 424/2016 (art. 49, §§ 1º e 2º) .
III.2 – Falta de registro no Siconv de procedimentos e atos relativos a convênio
52.	A responsabilidade primária pela fiscalização da aplicação de recursos da União repassados mediante convênio é do órgão ou da entidade concedente, a quem compete, esgotadas as medidas administrativas para a recomposição de dano ao erário, a instauração de tomada de contas especial. Diante disso, a Sudeco verificou, conforme tabela abaixo, que as transferências operacionalizadas pela Secretaria de Estado de Agricultura Familiar e Assuntos Fundiários não continham no Siconv o registro de atos e procedimentos relevantes relativos às avenças. 
	Número Convênio
	Modalidade
	Concedente
	Objeto Resumido
	Contratos
	Secretaria Responsável

	832906
	Contrato de Repasse
	Ministério da Agricultura, Pecuária e Abastecimento
	Patrulha Mecanizada.
	50/2017
	SEAF

					24/2018
	
					19/2018
	
					32/2017
	SEGES

					31/2017
	
	830799
	Contrato de Repasse
	Ministério da Agricultura, Pecuária e Abastecimento
	Aquisição de patrulha mecanizada
	21/2018
	SEAF

					20/2018
	
					23/2018
	
					16/2017
	SEGES

					17/2017
	
					18/2017
	
	827659
	Convênio
	Superintendência de Desenvolvimento do Centro-Oeste
	Aquisição de patrulha mecanizada
	81/2017
	SEGES

					82/2017
	
					83/2017
	
					84/2017
	
					25/2018
	SEAF

					26/2018
	
	842255
	Convênio
	Superintendência de Desenvolvimento do Centro-Oeste 
	Adquirir 16 Tratores Agrícola, com 16 Distribuidores de Calcário, 16 carretas agrícola e 7 Roçadeiras.
	3/2018
	SEAF

					15/2017
	
					16/2017
	
					17/2017
	
					18/2017
	
					1/2018
	SEGES

53.	Embora diversos documentos tenham sido acostados ao Siconv, tais como edital, publicação, planilha orçamentária de referência, propostas, ata da licitação, termos de adjudicação/homologação, termo de contrato e respectivos aditivos, não se identificou, por exemplo, os orçamentos que foram utilizados na confecção do Termo de Referência, impossibilitando a averiguação quanto à adequabilidade dos preços propostos para a realização dos procedimentos licitatórios.  
54.	Além disso, conforme informações obtidas por meio da concedente dos Convênios 827659 e 842255 (peças 48 e 49) , Superintendência de Desenvolvimento do Centro-Oeste – Sudeco, a Secretaria de Estado de Agricultura Familiar e Assuntos Fundiários não disponibilizou a relação dos municípios/entidades beneficiadas com os equipamentos; os Termos de Cessão e Uso formalizados acompanhados da relação dos equipamentos destinados a cada município/entidade com os respectivos números de série e/ou chassis. 
55.	Mesmo diante da ausência dessas informações, a Sudeco concluiu que os convênios foram executados regularmente, pois os equipamentos vistoriados correspondem àqueles constantes no Plano de Trabalho Aprovado, embora não tenha sido possível, até esta data (18/2/2019) , obter as informações complementares solicitadas. Como consequência, ainda não foi possível atestar o alcance dos objetivos dos aludidos convênios, relativamente aos benefícios proporcionados às comunidades locais contempladas com as aquisições. 
56.	A falta de registro no Siconv de atos e procedimentos relativos aos convênios contrariam o Decreto 6.170/2007, art. 13, a Lei 12.465/2011, art. 19, e a Portaria 507/2011, MP/MF/CGU, art. 3º. 
57.	O suposto motivo da ausência das informações solicitadas é a negligência dos gestores responsáveis pela alimentação do Siconv, ao desconsiderar a importância de se manter o sistema atualizado e com informações confiáveis, a fim de que o sistema possa expressar fidedignamente como se transcorreu a execução dos convênios.  
58.	A ausência dessas informações, como bem pontuou a concedente, impede a realização correta da fiscalização, pois, ao não se saber quais foram os municípios beneficiários das aquisições, não se pode aferir em que grau a população local foi beneficiada. 
59.	Além disso, a não disponibilização dos Termos de Cessão de Uso ou de outra documentação que comprove a posse/titularidade dos bens impede que se constate o ingresso patrimonial no inventário dos municípios/entidades recebedores dos bens, por conseguinte não seja dada a publicidade devida no que tange aos resultados dos convênios. 
59.1.	Diante dessa situação, tendo em vista que, a princípio, fisicamente os convênios foram executados regularmente, demonstrando, em tese, que não houve dano ao erário, propõe-se dar ciência à Secretaria de Estado de Agricultura Familiar e Assuntos Fundiários sobre a ausência de registro no Siconv de procedimentos e atos relativos a convênio, contrariando o Decreto 6170/2007, art. 13, a Lei 12465/2011, art. 19, e a Portaria 507/2011, MP/MF/CGU, art. 3º; e assinar prazo de 15 dias, para que a referida Secretaria informe aos concedentes, relativamente aos Convênios 832906, 830799, 827659 e 842255, a relação dos equipamentos destinados a cada município/entidade com os respectivos números de série e/ou chassis; e insira no Siconv os Termos de Cessão e Uso que formalizaram a entrega dos equipamentos, com os respectivos números de séries e/ou chassis, e informe o cumprimento dessa determinação ao Tribunal ao término das medidas adotadas.
IV. Conclusão 
60.	O presente relatório trata de fiscalização, na modalidade Acompanhamento (RACOM) , cujo objetivo foi criar e testar metodologia para utilização por parte de todas as Secex Regionais, voltada para avaliar riscos e prevenir a ocorrência de desvios na execução de transferências voluntárias, utilizando as ferramentas de TI e o apoio de parceiros para aumentar a tempestividade e a capilaridade da atuação do TCU sem a necessidade de aumentar o esforço de trabalho, ou até mesmo, reduzindo-o.
61.	O universo inicial dos convênios no estado de Mato Grosso era de 848. Após a aplicação da matriz de riscos, esse número baixou para 59, escalonados numa pontuação em risco e dividida por blocos de atuação. Para o trabalho foram escolhidas as seguintes transferências voluntárias, dividas entre convênios e contratos de repasse:  
61.1.	Convênio Siconv 830799 – Estado de Mato Grosso (Secretaria de Estado de Agricultura Familiar e Assuntos Fundiários) e Secretaria Especial de Agricultura Familiar e do Desenvolvimento Agrário, com recursos federais no valor de R$ 1.393.715,00, para Aquisição de Patrulha Agrícola Mecanizada;
61.2.	Convênio Siconv 832906 – Estado de Mato Grosso (Superintendência de Aquisições Governamentais e Secretaria de Estado de Agricultura Familiar e Assuntos Fundiários) e Ministério da Agricultura, Pecuária e Abastecimento, com recursos federais no valor de R$ 770.250,00, para aquisição de Patrulha Mecanizada;
61.3.	Convênio Siconv 827659 – Estado de Mato Grosso (Superintendência de Aquisições Governamentais e Secretaria de Estado de Agricultura Familiar e Assuntos Fundiários) e Superintendência de Desenvolvimento do Centro-Oeste, com recursos federais no valor de R$ 1.500.000,00, para aquisição de 16 Tratores Agrícolas, com 16 distribuidores de calcário, 16 carretas agrícola e 7 roçadeiras;
61.4.	Convênio Siconv 842255 – Estado de Mato Grosso (Superintendência de Aquisições Governamentais e Secretaria de Estado de Agricultura Familiar e Assuntos Fundiários) e Superintendência de Desenvolvimento do Centro-Oeste, com recursos federais no valor de R$ 6.180.482,00, para aquisição de equipamentos para fomento da agricultura familiar no Estado de Mato Grosso, sendo: 56 patrulhas mecanizadas, 14 caminhões e 2 tanques isotérmicos;
61.5.	Convênio Siconv 835610 – Várzea Grande e Ministério da Agricultura, Pecuária e Abastecimento, com recursos federais no valor de R$ 975.000,00, para aquisição de equipamentos e patrulha mecanizada;
61.6.	Convênio Siconv 847989 – Empresa Mato Grossense de Pesquisa Assistência e Extensão Rural AS – EMPAER/MT e Ministério da Agricultura, Pecuária e Abastecimento, com recursos federais no valor de R$ 800.000,00, para prestar assistência técnica a médios produtores, no estado de Mato Grosso;
61.7.	Convênio Siconv 839992 – Município de Rondonópolis/MT e Ministério da Agricultura, Pecuária e Abastecimento, com recursos federais no valor de R$ 975.000,00, para Aquisição de patrulha mecanizada;
61.8.	Convênio Siconv 858696 – Município de Sapezal/MT e Ministério da Agricultura, Pecuária e Abastecimento, com recursos federais no valor de R$ 975.000,00, para Aquisição de maquinas e equipamentos.
62.	As transferências escolhidas, em sua maioria, estavam com as prestações de contas encerradas e, tendo em vista que as aquisições centralizadas pelo Governo do Estado foram remetidas a diversos municípios, não se teve a oportunidade de realizar a fiscalização in loco das patrulhas mecanizadas adquiridas. Entretanto, a fim de minimizar essa dificuldade, solicitaram-se à Caixa Econômica Federal, agente financeiro que operacionaliza os Contratos de Repasse 832909, 830799, 835610, 839992 e 858696, os documentos relativos aos controles realizados por essa instituição e, além disso, foram solicitados à Sudeco os relatórios de fiscalização realizados nos Convênios 827659 e 842255.
63.	Foram enviados pela Caixa os Laudos de Análise do Empreendimento, as Verificações dos Resultados dos Processos Licitatórios, Relatórios de Acompanhamento dos Empreendimentos, Relatórios de Comprovação de Execução Financeira e Autorização de Desbloqueio e Relatórios de Prestações de Contas. Da análise das informações, pode-se constatar, conforme os controles da mandatária, que os recursos transferidos tiveram boa e regular aplicação, que os objetos dos contratos foram executados em conformidade com a legislação específica. 
64.	A Sudeco enviou os Relatórios de Inspeção 5/2019 e 6/2019 que tiveram por objetivo registrar as informações obtidas por ocasião da vistoria in loco, visando a comprovação da execução física dos objetos, cumprimentos das metas, etapas e avaliar o alcance dos objetivos que o convenente fixou previamente no Plano de Trabalho, relativamente aos Convênios 842255 e 827659, respectivamente.  
65.	Não obstante os controles realizados pela mandatária e pelos concedentes, foram identificados os seguintes achados de auditoria: 
65.1.	Pregão presencial em detrimento ao pregão eletrônico sem justificativa razoável (Convênio Siconv 858696) ;
65.2.	Falta de registro no Siconv de procedimentos e atos relativos a convênio (Siconv 832906, 830799, 827659 e 842255) 
66.	Por conseguinte, foi proposto dar ciência à Prefeitura de Sapezal/MT sobre a realização de Pregão Presencial 7/2018 em detrimento do eletrônico, contrariando as disposições do Decreto 5.450/2005 (art. 4º, § 1º) , do Decreto 5.504/2005 (art. 1º, §§ 1º e 2º) e da Portaria Interministerial 424/2016 (art. 49, §§ 1º e 2º) .
67.	Ademais, propôs-se dar ciência à Secretaria de Estado de Agricultura Familiar e Assuntos Fundiários sobre a irregularidade cometida e assinar prazo para que a referida Secretaria informe aos concedentes, relativamente aos Convênios 832906, 830799, 827659 e 842255, a relação dos equipamentos destinados a cada município/entidade com os respectivos números de série e/ou chassis e insira no Siconv os Termos de Cessão e Uso que formalizaram a entrega dos equipamentos, constando os respectivos números de séries e/ou chassis, informando o cumprimento dessa determinação ao Tribunal ao término das medidas adotadas.
68.	Além dos procedimentos de auditoria relativos a conformidade, foram realizadas análises com base nos cruzamentos de dados obtidos por meio da matriz de riscos. De fato, a matriz foi essencial para o escalonamento das transferências voluntárias com maiores riscos, fazendo com que a atuação do TCU seja baseada em riscos. 
69.	Entretanto, algumas informações obtidas nas bases de dados carecem de atualização, fazendo com que aparecessem alguns falsos positivos nas tipologias identificadas nas transferências voluntárias. 
70.	Embora tenha ocorrido a reestruturação da Segecex, conforme a Portaria-Segecex 3, de 14 de janeiro de 2019, verifica-se que a metodologia poderá ser utilizada para o acompanhamento contínuo daqueles convênios com maiores riscos, pois possibilitará a atuação tempestiva do TCU, tanto para orientar quanto para corrigir/sancionar os responsáveis envolvidos. 
11.	Nesse contexto, a equipe de fiscalização, com o aval dos dirigentes da unidade técnica, propõe ao Tribunal (peças 63-65) :
	11.1. dar ciência à Prefeitura de Sapezal/MT sobre a realização de Pregão Presencial 7/2018 em detrimento ao eletrônico, contrariando as disposições do Decreto 5.450/2005 (art. 4º, § 1º) , do Decreto 5.504/2005 (art. 1º, §§ 1º e 2º) e da Portaria Interministerial 424/2016 (art. 49, §§ 1º e 2º) ;
	11.2. dar ciência à Secretaria de Estado de Agricultura Familiar e Assuntos Fundiários de Mato Grosso sobre a ausência de registro no Siconv de procedimentos e atos relativos a convênio, contrariando o Decreto 6.170/2007, art. 13, a Lei 12.465/2011, art. 19, e a Portaria 507/2011, MP/MF/CGU, art. 3º;
	11.3. assinar prazo de 15 dias para que a Secretaria de Estado de Agricultura Familiar e Assuntos Fundiários de Mato Grosso informe aos concedentes, relativamente aos Convênios 832906, 830799, 827659 e 842255, a relação dos equipamentos destinados a cada município/entidade e insira, no Siconv, os Termos de Cessão e Uso que formalizaram a entrega dos equipamentos, contemplando em ambos os casos os respectivos números de séries e/ou chassis, e informe o cumprimento dessa determinação ao Tribunal ao término das medidas adotadas;
	11.4. encaminhar à Secretaria do TCU no Estado do Ceará cópia deste relatório;
É o Relatório.

não há.

Não atuou.

FISCALIZAÇÃO DE ORIENTAÇÃO CENTRALIZADA DE TRANSFERÊNCIAS VOLUNTÁRIAS. ACOMPANHAMENTO NO ESTADO DE MATO GROSSO. ACHADOS: FALHAS EM PROCEDIMENTOS LICITATÓRIOS. FALTA DE REGISTRO, NO SICONV, DE PROCEDIMENTOS E ATOS. DETERMINAÇÃO. CIÊNCIA DE FALHAS DE NATUREZA FORMAL À ENTIDADE CONVENENTE. ARQUIVAMENTO DOS AUTOS.

RELATÓRIO DE ACOMPANHAMENTO (RACOM)

Secretaria do TCU no Estado de Mato Grosso - SEC/MT.

Trago à apreciação deste Colegiado Acompanhamento realizado pela então Secretaria de Controle Externo no Estado de Mato Grosso – Secex/MT (denominada atualmente de Secretaria do TCU no Estado de Mato Grosso – SEC-GO, nos termos da Resolução/TCU 305/2018 e da Portaria/TCU 2/2019) ,  de transferências voluntárias no Estado de Mato Grosso que estivessem mais suscetíveis a desvio de recursos, bem como ao fornecimento de subsídios para o aprimoramento de metodologia de avaliação de riscos e prevenção de desvios na execução de transferências voluntárias. 
2.	  Consoante anotado no Relatório precedente, este Acompanhamento compõe a Fiscalização de Orientação Centralizada – FOC em transferências voluntárias selecionadas com base em riscos e coordenada pela então Secex/CE, atual SEC-CE. 
3.	Participaram desta FOC nove unidades técnicas que promoveram o acompanhamento relativo às transferências voluntárias nos seguintes estados: Ceará (TC Processo 040.392/2018-0) ; Goiás (TC Processo 033.529/2018-3) ; Minas Gerais (TC Processo 020.239/2018-1) ; Paraíba (TC Processo 023.298/2018-9) , Piauí (TC Processo 021.296/2018-9) ; Rio Grande do Norte (TC Processo 036.869/2018-0) ; Rio Grande do Sul (TC Processo 036.479/2018-7) , Santa Catarina (TC Processo 024.576/2018-2) e Mato Grosso (TC Processo 023.314/2018-4, que ora se aprecia) . O resultado das ações fiscalizatórias será consolidado no TC Processo 020.125/2018-6, a cargo da unidade técnica coordenadora da FOC.
4.	De acordo com a equipe de fiscalização, os acompanhamentos feitos pelas unidades técnicas envolvidas buscaram testar um modelo de atuação fiscalizatória que possa ser utilizado por todas as secretarias de controle externo no acompanhamento das transferências voluntárias. 
5.	Assim, de forma mais genérica, visaram inicialmente a mapear riscos existentes em todas as fases que envolvem as transferências voluntárias, e principalmente na fase de contratação dos prestadores de serviços por parte dos convenentes, a fim de evitar possíveis desvios e direcionar o esforço fiscalizatório do TCU e dos parceiros das redes de controle. 
6.	E, de forma mais específica, buscaram o seguinte: 1) construção de um conjunto de tipologias (situações suspeitas) , ou uma revisitação das já existentes, que indiquem indícios de irregularidades, automatizando o processo de execução com utilização de scripts em Structured Query Language – SQL; 2) testes e implementação de possíveis modelos preditivos, com uso de técnicas de analytics, para aplicá-los nas contratações realizadas; na geração automática de relatórios periódicos com os resultados da aplicação das tipologias e dos eventuais modelos preditivos; 3) criação de rotinas de comunicação de informações de maneira ágil entre os órgãos de controle e demais partes interessadas, como mailing list, mala direta, sistema Apex, entre outros; 4) criação de Painel de Informações para gestores e/ou cidadãos contendo dados históricos das transferências voluntárias decorrentes de emendas parlamentares, visando a permitir maior controle social.
7.	Nestes autos de Acompanhamento, foram verificadas seis transferências voluntárias, conforme quadro a seguir: 
	Avença
	Concedente
	Convenente
	Objeto
	Recursos federais (R$) 

	Convênio Siconv 830799
	Secretaria Especial de Agricultura Familiar e do Desenvolvimento Agrário
	Secretaria de Estado de Agricultura Familiar e Assuntos Fundiários do Estado de Mato Grosso
	Aquisição de Patrulha Agrícola Mecanizada.
	1.393.715,00

	Convênio Siconv 832906
	Ministério da Agricultura, Pecuária e Abastecimento
	Superintendência de Aquisições Governamentais e Secretaria de Estado de Agricultura Familiar e Assuntos Fundiários do Estado de Mato Grosso
	Aquisição de patrulha mecanizada.
	770.250,00

	Convênio Siconv 827659
	Superintendência de Desenvolvimento do Centro-Oeste
	Superintendência de Aquisições Governamentais e Secretaria de Estado de Agricultura Familiar e Assuntos Fundiários do Estado de Mato Grosso
	Aquisição de 16 tratores agrícolas, com 16 distribuidores de calcário, 16 carretas agrícola e 7 roçadeiras.
	1.500.000,00

	Convênio Siconv 842255
	Superintendência de Desenvolvimento do Centro-Oeste
	Superintendência de Aquisições Governamentais e Secretaria de Estado de Agricultura Familiar e Assuntos Fundiários do Estado de Mato Grosso
	Aquisição de equipamentos para fomento da agricultura familiar no Estado de Mato Grosso, sendo: 56 patrulhas mecanizadas, 14 caminhões e 2 tanques isotérmicos.
	6.180.482,00

	Convênio Siconv 835610
	Ministério da Agricultura, Pecuária e Abastecimento
	Município de Várzea Grande/MT
	Aquisição de equipamentos e patrulha mecanizada.
	975.000,00

	Convênio Siconv 847989
	Ministério da Agricultura, Pecuária e Abastecimento
	Empresa Mato Grossense de Pesquisa Assistência e Extensão Rural SA
 EMPAER/MT
	Prestação de assistência técnica a médios produtores, no estado de Mato Grosso
	800.000,00

	Convênio Siconv 839992
	Ministério da Agricultura, Pecuária e Abastecimento
	Município de Rondonópolis
	Aquisição de patrulha mecanizada.
	975.000,00

	Convênio Siconv 858696
	Ministério da Agricultura, Pecuária e Abastecimento
	Município de Sapezal/MT
	Aquisição de máquinas e equipamentos.
	975.000,00

8.	A equipe, pautando-se pelo modelo de atuação fiscalizatória para validar ou não as tipologias abrangidas neste trabalho e pelos procedimentos tendentes a responder às questões então formuladas para esta FOC, apontou dois achados: a) pregão presencial em detrimento ao pregão eletrônico sem justificativa razoável; e b) falta de registro no Siconv de procedimentos e atos relativos a convênio.
9.	No essencial, a SEC-MT propõe ao TCU: i) dar ciência ao Município de Sapezal/MT sobre a realização do Pregão Presencial 7/2018 em detrimento ao eletrônico; ii) dar ciência à Secretaria de Estado de Agricultura Familiar e Assuntos Fundiários de Mato Grosso sobre a ausência de registro no Siconv de procedimentos e atos relativos a convênio; iii) assinar prazo para que a referida secretaria informe aos concedentes, relativamente aos Convênios 832906, 830799, 827659 e 842255, a relação dos equipamentos destinados a cada município/entidade e insira no Siconv os termos de cessão e uso que formalizaram a entrega dos equipamentos, constando em ambos os casos os respectivos números de séries e/ou chassis, informando o cumprimento dessa determinação ao Tribunal ao término das medidas adotadas; e iv) encaminhar à SEC-CE cópia do relatório de acompanhamento produzido pela SEC-GO.
10.	No que concerne ao primeiro achado, foi observado que o município de Sapezal empregou o pregão presencial em detrimento do pregão eletrônico, para a aquisição de quatro caminhões basculantes, sem que fosse devidamente demonstrada a inviabilidade de adoção do pregão eletrônico. Não obstante a escolha indevida, a equipe de auditoria, ao comparar o resultado da licitação a outros dois procedimentos para objeto idêntico, concluiu que a contratação não foi desvantajosa para a Administração.
11.	Assim, como não houve constatação de que a aquisição efetuada foi antieconômica, ainda que a licitação que a originou tenha sido realizada em desacordo ao disposto no art. 4º, § 1º, do Decreto 5.450/2005 e no art. 1º, §§ 1º e 2º, do Decreto 5.504/2005, penso ser suficiente adotar a proposta contida no Relatório de fiscalização de cientificar a entidade da referida falha.
12.	Em relação à falta de registro no Siconv de procedimentos e atos relativos a diversos ajustes (Contratos de Repasse 832906 e 830799 e Convênios 827659 e 842255) , foi observada, por exemplo, a não inserção dos orçamentos utilizados na confecção do Termo de Referência, os quais são essenciais para a averiguação da adequabilidade dos preços propostos para a realização dos procedimentos licitatórios frente aos adotados no mercado.
13.	Ademais, ante a falta de disponibilização da relação dos municípios ou entidades beneficiados com os equipamentos adquiridos por meio dos Convênios (Siconv) 832906, 830799, 827659 e 842255, assim como dos termos de cessão e uso formalizados, não foi possível aferir se houve alcance dos objetivos pactuados nos referidos ajustes. 
14.	Dada a importância desses documentos para a avaliação da conformidade da execução dos convênios, considero pertinente a sugestão da Sec-MT de assinar prazo para que a Secretaria de Estado de Agricultura Familiar e Assuntos Fundiários de Mato Grosso apresente aos concedentes a relação da destinação de cada equipamento adquirido e insira no Siconv os termos de cessão e uso, além de dar ciência à referida secretaria a respeito da ausência de registro no Siconv de procedimentos e atos relativos a convênios. 
15.	Por fim, ressalto que a avaliação conclusiva sobre o desenvolvimento e a aplicação do modelo de atuação fiscalizatória periódica será feita no processo consolidador (TC Processo 020.125/2018-6) , a cargo da unidade coordenadora da FOC.
  	Ante o exposto, voto por que seja adotada a Deliberação que ora submeto a este Colegiado.
 T.C.U., Sala das Sessões, em 3 de abril de 2019.  
MARCOS BEMQUERER COSTA 
Relator